高雄高等行政法院判決　　　　　　　　　　　　　　　九十一年度訴字第二○○號
　　　　　　　　　　　　　　　.
　　原　　　告　唐榮鐵工廠股份有限公司
　　代　表　人　甲○○　董事長.
　　訴訟代理人　吳小燕　律師
　　被　　　告　高雄市稅捐稽徵處
　　代　表　人　乙○○　處長
　　訴訟代理人　丙○○
右當事人間因地價稅事件，原告不服高雄市政府中華民國九十一年一月三日高市府訴
二字第○○三八六號訴願決定，提起行政訴訟。本院判決如左：
　　主  文
原告之訴駁回。
訴訟費用由原告負擔。
　　事  實
甲、事實概要：
　　緣原告於民國（下同）八十九年六月間，取得高雄市○鎮區○○段八四四、八四
    五、八四七、八四七之一、八五○、八五○之一、八五○之二、八五一、八五一
    之一、八五一之二、八五一之三、八五一之四、八五二、八五二之一地號等十四
    筆（下稱系爭十四筆土地），原屬高雄市政府所有之公有土地。系爭十四筆土地
    ，於移轉登記予原告前，原亦由原告使用，並依土地稅法第二十條規定，按基本
    稅率千分之十課徵地價稅在案。原告取得系爭十四筆土地後，並未依土地稅法第
    四十一條規定於地價稅開徵四十日前（即八十九年十月七日前）提出按工業用地
    優惠稅率千分之十課徵地價稅之申請，被告乃按一般用地累進稅率千分之五十五
    補徵系爭十四筆土地八十九年度地價稅新台幣（下同）二○、一四一、九六三元
    。原告不服，申請復查，未獲變更，提起訴願，亦遭駁回，遂提起本件行政訴訟
    。
乙、兩造聲明：
一、原告聲明求為判決：訴願決定及原處分（含復查決定）均撤銷。
二、被告未於言詞辯論期日到場，據其前此到場聲明求為判決：原告之訴駁回。
丙、兩造主張之理由：
一、原告主張之理由：
（一）緣原告於八十九年六月間，取得之系爭十四筆土地，原屬高雄市政府所有之公
      有土地。且於原告取得前之使用期間，均按地價稅之基本稅率千分之十課徵地
      價稅。惟八十九年度地價稅開徵之時，被告認定原告於取得系爭十四筆土地後
      ，系爭十四筆土地既已非公有土地，且原告復未於地價稅開徵四十日前提出適
      用工業用地特別稅率之申請，依據土地稅法第四十一條第一項規定，應以一般
      用地稅率課徵地價稅。被告遂改按累積稅率千分之五十五計徵原告應繳納之地
      價稅，並作成原告應補繳該十四筆土地（八十九年度）地價稅二○、一四一、
      九六三元之稅款。
（二）按稅捐之核課，首重公平，故地價稅之稅率，係基於「土地之用途」不同而有
      差異，與土地所有權人無涉。土地稅法第四十一條第一項規定：土地稅法第十
      七條、第十八條規定，得適用特別稅率之用地，土地所有權人應於每年地價稅
      開徵四十日前提出申請，逾期申請者，自申請之次年期開始適用，前已核定，
      而用途未變更者，以後免再申請。本條立法意旨，在於稅捐稽徵機關應處理之
      案件繁多，對課稅要件事實資料之取得有其困難，為免官民糾紛暨考量行政便
      利，乃規定土地所有權人「應於每年地價稅開徵四十日前提出申請，逾期申請
      者，自申請之次年期開始適用。」惟若前已核定，且「用途未變更者」，仍可
      沿用原特別稅率，俾免矯枉過正有失公平，合先陳明。
（三）經查系爭十四筆土地為高雄市政府所有，原告於五十六年七月一日起，即使用
      系爭部分土地作工業之用，至六十三年十二月三十一日，與高雄港務局簽訂「
      高雄港擴建計畫區第二期開發公有土地買賣臨時契約書」，購買系爭土地。惟
      延宕二十餘年，直至八十七年底方獲高雄市議會審議通過，嗣由高雄市政府財
      政局統一辦理系爭土地所有權移轉登記手續，於八十九年六月十三日，完成過
      戶。而雙方約定自六十四年一月起之土地稅及受益費等費用，由原告負擔。因
      系爭土地於過戶至原告名義之前，同時具有公有土地與工業用地二種性質，原
      告於過戶之前，係按公有土地性質，代高雄市政府繳納地價稅，未能改為工業
      用地繳稅。惟原告之鋼鐵廠舊廠原位於高雄市○○○路旁，於五十五年間為配
      合高雄市政府都市計畫發展政策，擬定遷廠計畫並報奉省政府核示所需土地並
      向高雄港務局租用，於五十六年七月間，原告遂將鋼鐵廠及鑄機廠遷至現址土
      地上（即高雄市○鎮區○○段八四四等二十四筆土地，面積共計二五‧五六公
      頃）重新規劃及動工興建。其中，高雄市○鎮區○○段自設廠以來即位於鋼鐵
      廠廠區範圍內，為鋼鐵廠生產工廠使用並取得工廠登記及使用執照。要言之，
      原告所有鋼鐵廠自五十六年即配合國家政策設廠作生產鋼鐵之工廠，而系爭土
      地位於該廠區範圍內，作為工廠生產營運使用迄今，用途更未曾變更，自始即
      符合工業用地課稅要件，可適用優惠稅率，於此，兩造應無爭議。有爭執者，
      在原告未依土地稅法第四十一條第一項提出申請之效力如何而已？
（四）如前所述，土地稅法第四十一條第一項之立法意旨，應仍本於租稅公平原則，
      稅率之差異在土地用途之不同，且所以必須申請，係因稅捐稽徵機關應處理之
      案件繁多，對課稅要件事實資料之取得有其困難，為免官民糾紛暨考量行政便
      利，乃有土地所有權人應於每年地價稅開徵四十日前提出申請之規定。故若稅
      捐稽徵機關對土地之用途可得知悉，即不應拘泥於土地所有權人有無提出申請
      ，而仍應按土地之用途核課地價稅，以免有失公平。經查原告與高雄港務局簽
      訂買賣臨時契約書後，高雄港務局每逢繳納地價稅時，即行文原告，並副知被
      告高雄市稅捐稽徵處，如此行之二十餘年，直至系爭土地過戶至原告時止。準
      此，被告顯然知悉系爭土地為工業用地之事實。
（五）再按土地稅法第四十一條第一項規定適用時，若因政府機關聯繫不周，致使納
      稅義務人有延誤申請之情形，如經查明符合土地稅法規定工業用地要件者，應
      准補辦申請手續併案工業用地計徵地價稅，此有財政部七十年十月二十日台財
      稅第三八八八一號函可參。其次，關於適用特別稅率之土地移轉後，仍符合特
      別稅率之案件，為免影響納稅人之權益及便民起見，應轉知所屬稅捐稽徵機關
      ，加強輔導並主動通知新所有權人於規定期限內提出申請，此復有財政部八十
      一年四月二日台財稅第八一○七七三四○五號函可稽。且按行政機關所為行政
      行為，應以誠實信用之方法為之；行政機關就該管行政程序應於當事人有利情
      形和不利之情形，一律注意，此為行政程序法第八條、第九條所明定。
（六）系爭十四筆土地乃原告向高雄市政府購買以作為工業用地，始終並無改變，又
      經高雄市議會決議，應為公眾所周知。原告係以適用工業用地之優惠稅率作為
      買賣之計劃目的。多年來，高雄港務局於通知原告繳納地價稅之際，復必副知
      被告。準此，原告誠然信賴被告必按優惠稅率計徵系爭土地之地價稅，不因原
      告有無提出申請而有異。基於行政一體，並顧及原告權益起見，被告機關既屬
      知情，系爭土地始終為工業用地，退萬步言，縱使諉為不知，高雄市政府於系
      爭土地所有權移轉後，若致原適用公有土地特別稅率之原因消滅，亦應直接轉
      知被告改適用工業用地特別稅率。縱使程序上嚴格限制，必需原告申請，被告
      亦應主動輔導和通知原告提出，方稱適法。是被告於高雄市政府完成土地移轉
      登記手續後，無視系爭十四筆土地始終為工業用地之性質，逕依一般用地按累
      積稅率千分之五十五計徵原告應繳納之地價稅，不僅有違誠信，且於法有違，
      令原告深感不服。
（七）被告於其九十一年四月三日答辯狀中辯稱：「本案系爭土地移轉登記予原告前
      ，係按公有土地千分之十『基本稅率』課徵地價稅，非按土地稅法第十八條『
      特別稅率』核課地價稅，是否可准原告補行申請依工業用地特別稅率課徵地價
      稅？案經被告機關陳報財政部，財政部九十年四月十七日台財稅字第０九００
      四五一八五九號核釋．．．於土地所有權移轉該公司後，縱其使用情形未變更
      ，仍應由新所有權人依土地稅法第四十一條規定申請核准後，始得適用工業用
      地稅率課徵地價稅」。惟查本件涉及之情形，另有適用特別稅率之原因事實消
      滅後，應於次期起方恢復按一般稅率課徵地價稅之問題。被告就原告此一主張
      ，並未置理，析言之：
    I公有土地地價稅之課徵，依土地稅法第二十條規定「公有土地按基本稅率徵收
      地價稅。但公有土地供公共使用者，免徵地價稅。」，立法理由謂「公有土地
      不供公共使用者，仍須課稅；但不宜累進課徵，故訂定『特別稅率』」，足見
      土地稅法規定之特別稅率，除第十七條（自用住宅用地之稅率）、第十八條（
      工業用地之稅率）外，另有第二十條公有土地地價稅之課徵，同屬於適用特別
      稅率之土地，洵無庸疑。
    II次按，土地稅法施行細則第十五條規定「適用特別稅率之原因事實消滅時，土
      地所有權人應於三十日內向主管稽徵機關申報，未於限期內申報者，依本法第
      五十四條第一項第一款之規定辦理。」本條規定，既未限定於土地稅法第十七
      條、第十八條之特別稅率，自亦適用於公有土地之特別稅率。惟本條規定，因
      於適用特別稅率之原因、事實消滅時，如何恢復一般稅率課徵地價稅？未見明
      文，為此，財政部乃於八十年五月二十五日台財稅第八０一二四七三五０號函
      示：「（一）依土地稅法第十七條及第十八條規定，得適用特別稅率之用地，
      於適用特別稅率之原因、事實消滅時，應自其原因、事實消滅之次期起恢復按
      一般用地稅率課徵地價稅。」。茲公用土地因同屬適用特別稅率之用地，已於
      上述，故公有土地於其適用特別稅率之原因、事實消滅時，自亦有上開函示之
      適用─即自其原因、事實消滅之次期起方恢復按一般用地稅率課徵地價稅，俾
      符租稅公平原則而無差別待遇之訾。故被告機關於當期（八十九年），而非於
      次期九十年地價稅課徵時，即按一般用地稅率向原告課徵系爭土地之地價稅，
      自非適法。
（八）司法院釋字第五三七號解釋理由書謂「稅捐稽徵機關依稅捐稽徵法第三十條之
      規定，為調查課稅資料，得向．．．。於稽徵程序中，本得依職權調查原則進
      行，應運用一切闡明事實所必要以及可獲致之資料，以認定真正之事實課徵租
      稅。」解釋文謂「有關課稅要件事實，多發生於納稅義務人所得支配之範圍，
      稅捐稽徵機關掌握困難，為貫徹公平合法課稅之目的，因而課納稅義務人申報
      協力義務。」是納稅義務人之申報協力義務，在補稅捐稽徵機關調查課稅資料
      之不足，以免悖於真實。且為杜爭執，方規定稅捐稽徵機關若因不知，且納稅
      義務人亦未申報時，稅捐稽徵機關所為悖於真實情形之課稅，其不利益將歸於
      納稅義務人。絕非謂不問稅捐稽徵機關之知或不知，一律需待納稅義務人之申
      報，否則，不得就已知之課稅要件作真實課稅。此自行政程序法第九條規定「
      行政機關就該管行政程序，應於當事人有利及不利之情形，一律注意」，解釋
      亦當如此。故稅捐稽徵機關若對課稅要件已然知悉，卻不予主動通知新所有權
      人於規定期限內提出申請時，與行政程序法第九條規定即屬有違。
（九）被告機關辯稱高雄港務局檢送草衙段四九０號等三十二筆土地（即重測後朝陽
      段八四四號等）應繳地價稅繳款書送請原告繳納並副知被告機關該三十二筆土
      地應繳地價稅由原告繳納，根據該函被告機關無從知悉該土地為原告使用之工
      業用地云云；又辯稱，對高雄市應核課地價稅之土地使用情形，除土地所有權
      人提出申請按特別稅率課徵地價稅核准有案可稽者外（因申請時檢附之建造執
      照、使用執照或建物所有權狀上有建築基地、建築地點可參），對其餘未申請
      適用特別稅率課徵地價稅之土地，被告機關僅知土地之「地段、地號」等資料
      ，至於土地坐落何處？作何使用？被告機關無從知悉其使用情形云云，殊難置
      信。蓋由下列資料，足證高雄市政府負責承辦系爭土地之單位為與被告機關具
      有指揮監督關係之上級機關─高雄市政府財政局（以下稱財政局），財政局於
      會議中不只一次公開表明高雄市政府移轉系爭土地與原告，以及系爭土地位於
      原告鋼鐵廠等意旨。
    I財政局於高雄市政府市政會議提案：「有關唐榮鐵工廠股份有限公司於民國六
      十三年底承購高雄港務局經管本市○鎮區○○段八四四地號等六筆市有土地產
      權移轉案，請審議」，即清楚分析案情如下：
    II「．．．二、該公司於民國五十一年改為公營後，始終為配合高雄市政府建設
      與都市發展而努力，如市政建設需要之道路、公共設施、公園等用地，該公司
      為配合市府，常同意市府先行使用該公司土地以開闢公共設施（如新光路之開
      闢），以帶動都市之繁榮發展；而該公司應受領之徵收補償金，則常因市府之
      財政拮据，未能按時領取，以新光路為例，該公司迄今仍未領取徵收補償金。
      三、本案六筆市有土地，位於該公司鋼鐵廠區內，面積十三點二五公頃，係該
      公司於六十一年奉省府令向市府承購，於其時該公司已依當時之買賣契約繳納
      全部價款，惟因本案未能依法完成處分程序，致使本案延宕二十年未能解決，
      且因土地產權未能過戶，無法申請建照以致該公司廠房及設備無法進行更新，
      導致該公司營運之虧損，目前每年虧損十億元左右，故本案遲遲未能解決，除
      該公司遭受實質損失外，市府在稅收及就業人口降低方面，亦有無形之損失。
      四、．．．該公司誠摯希望本市有地之移轉案能儘速解決，俾利該公司之轉型
      計畫順利進行；而該公司亦可藉轉型之契機，將被列為有污染之餘的鋼鐵廠遷
      移，減少本市之污染源，以利本市之再度發展。反之，該公司因土地產權未能
      取得而無法轉型及遷廠時，本府為發展多功能經貿園區，勢必要求該公司遷移
      該鋼鐵廠，必須增加額外經費支出，雙方將不能互蒙其利。五、另本案市有土
      地之地價稅自民國六十三年起即由該公司代納，截至八十六年止，該公司業已
      支付達六千九百五十八萬餘元之地價稅，該筆款項該公司尚無意向市政府請求
      返還，此外可表示該公司對市府之善意。六、為配合本府推動成為亞太營運中
      心，唐榮公司正規劃鋼鐵廠轉型為倉儲轉運專區，全案已奉行政院核准，．．
      ．為配合本府施政，唐榮公司願意提供貨車專用道使用該公司鋼鐵處之用地，
      惟希望本府完成本市○○段八四四地號等六筆市有土地之處分程序，以期同時
      解決本府貨車專用道用地取得及該公司鋼鐵廠二十多年未決之土地產權問題。
      」
    III綜上，足見被告機關清楚知悉系爭土地長期來均屬工業用地之事實，豈能諉為
      不知？且因高雄市政府延宕過戶手續，致原告損失甚鉅，原告念及同為公家機
      關，一直誠意配合，未與深究。詎料，被告反就其已明知系爭土地為工業用地
      之事實，仍強要原告申報，並逕按一般用地累進稅率千分之五十五補徵系爭土
      地八十九年地價稅二０、一四一、九六三元，再度造成原告之損失，原告情何
      以堪？
（十）再按，行政程序法第六條：「行政行為，非有正當理由，不得為差別待遇。」
      平等原則乃憲法明定之基本原則，行政機關應受其拘束，以避免不當之差別待
      遇。除非有事實上之理由，否則不能違反此一處理原則。土地稅法施行細則第
      十五條規定既未限定於土地稅法第十七條、第十八條之特別稅率，自亦適用於
      公有土地之特別稅率，且公用土地因同屬適用特別稅率之用地，故公有土地於
      其適用特別稅率之原因、事實消滅時，亦應有財政部八十年五月二十五日台財
      稅第八０一二四七三五０號函示之適用─即自其原因、事實消滅之次期起方恢
      復按一般用地稅率課徵地價稅，俾符租稅公平原則而無差別待遇之訾。
（十一）被告原否認公有土地稅率非特別稅率，嗣同意為特別稅率之一，卻未提出事
        實上之理由，僅泛言「公有非公用土地不用申請，及統按千分之十課徵地價
        稅，並無恢復按一般用地稅率課徵地價稅之問題」，即謂除土地稅法第十七
        條（自用住宅用地之稅率）、第十八條（工業用地之稅率）之特別稅率外，
        公有土地特別稅率之適用原因、事實消滅時，無財政部八十年五月二十五日
        台財稅第八０一二四七三五０號函示之適用，顯非差別待遇之適法理由。矧
        參土地稅減免規則第二十九條規定「減免地價稅．．．原因事實有變更或消
        滅時，土地權利人或管理人，應於三十日內向直轄市、縣（市）主管稽徵機
        關申報恢復徵稅。」第三十條規定「土地權利人或管理人未依前條規定申報
        ，．．．其為公有土地，該土地管理機關主管及經辦人員，應予懲處。」亦
        見公有土地減免地價稅之原因事實變更或消滅時，該土地管理機關主管及經
        辦人員，同有申報恢復徵稅之義務。是被告機關上開不用申請云云，乃搪塞
        之詞。故被告機關於當期（八十九年），而非於次期九十年地價稅課徵時，
        即按一般用地稅率向原告課徵系爭土地之地價稅，違反平等原則。
（十二）原告因不應歸責於己之事由遲誤申報期間，依法可申請回復原狀。故訴願決
        定、復查決定及原處分均屬違法，理由如下：
      I因天災或其他不應歸責於申請人之事由，致基於法規之申請不能於法定期間
        內提出者，得於其原因消滅後十日內，申請回復原狀，行政程序法第五十條
        第一項定有明文。而無教示期間，致申請人不知法定期間致有遲誤者，應屬
        於不應歸責於申請人之事由。
      II本件被告機關曾辯稱，系爭十四筆土地，其對於納稅義務人申報土地移轉現
        值之案件，於申報書上即予以提示土地稅法第四十一條之規定，並於申報書
        收件後以收據方式，交由申報人攜回云云。經原告否認，並將所收唯一僅有
        之「土地現值（土地增值稅）申報書」提出證明之。由該申報書上，可見被
        告機關僅就「※地價稅自用住宅用地請於十月七日前申請，當年始能適用※
        」，就「地價稅工業用地應於十月七日前提出申請，當年始能適用」，確實
        並未予以教示。就上揭事實，被告機關已於九十一年六月十九日庭訊時是認
        ，稱該申報書是舊例稿，新例稿已有加上。
      III易言之，被告機關承認並未於申報書上教示原告應依土地稅法第四十一條規
        定，於每年（期）地價稅開徵四十日前（即於八十九年十月七日前）提出申
        請。因被告機關之未教示，以致原告就未於八十九年十月七日前提出申請者
        ，當年度即無法適用工業用地特別稅率一節，矇然無知。而遲至八十九年十
        月二十一日方提出申請，猶認為當年度仍可適用工業用地特別稅率。詎料被
        告機關「鐵面無情」，斷然以一般用地稅率要原告補繳二０、一四一、九六
        三元巨額地價稅，與「不教而殺」何異？
      Ⅳ被告機關於九十一年六月十九日庭訊時改口是認原告提出之申報書無訛，意
        即承認未於申報書上教示原告應依土地稅法第四十一條規定，於每年（期）
        地價稅開徵四十日前（即於八十九年十月七日前），提出申請。原告於此時
        始知被告機關並未教示期間。參酌行政訴訟法第二百十條第五項規定，即對
        於判決得為上訴者，若行政法院未依行政訴訟法第二百十條第三項規定為告
        知，致當事人遲誤上訴期間者，視為不應歸責於己之事由，得聲請回復原狀
        。同理，因被告機關並未教示期間，致原告「基於法規之申請不能於法定期
        間內提出」，此種延誤，亦應解為不應歸責於原告之事由，原告自得於其原
        因消滅後十日內，向被告機關申請回復原狀以救濟之。原告特以本狀併向被
        告機關為申請回復原狀之意示表示。原告既可申請回復原狀，當無土地稅法
        第四十一條規定逾期申請之問題。
二、被告於準備程序中主張之理由：
（一）按土地稅法第二十條規定：公有土地按基本稅率（千分之十）徵收地價稅。土
      地稅法第十六條規定：地價稅基本稅率為千分之十。土地所有權人之地價總額
      未超過土地所在地直轄市或縣（市）累進起點地價者，其地價稅按基本稅率徵
      收；超過累進起點地價者，依下列規定累進課徵：超過累進起點地價未達五倍
      者，就其超過部分加徵千分之十五。超過累進起點地價五倍至十倍者，就其超
      過部分課徵千分之二十五。超過累進起點地價十倍至十五倍者，就其超過部分
      課徵千分之三十五。超過累進起點地價十五倍至二十倍者，就其超過部分課徵
      千分之四十五。超過累進起點地價二十倍以上者，就其超過部分課徵千分之五
      十五。前項所稱累進起點地價，以各該直轄市及縣（市）土地七公畝之平均地
      價為準。但不包括工廠用地、礦業用地、農業用地及免稅土地在內。同法第十
      八條規定：供左列事業直接使用之土地，按千分之十計徵地價稅。但未按目的
      事業主管機關核定規劃使用者，不適用之：一、工業用地、礦業用地．．．。
      同法第四十一條規定：依第十七條及第十八條規定，得適用特別稅率之用地，
      土地所有權人應於每年地價稅開徵四十日前提出申請，逾期申請者，自申請之
      次年期開始適用。
（二）卷查本案系爭土地在原告於八十九年六月間取得前為高雄市政府所有之公有土
      地，故在移轉以前年度，均依土地稅法第二十條規定，按基本稅率千分之十計
      徵地價稅。但在原告取得土地所有權後，因已非公有土地，自不應以基本稅率
      計徵地價稅；又取得系爭土地之所有權人（即原告）未於地價稅開徵四十日前
      提出申請按工業用地優惠稅率課徵地價稅，故系爭土地被告機關依土地稅法第
      十六條之規定，按原告所有土地之地價總額適用一般土地累進稅率千分之五十
      五計徵八十九年度地價稅，於法並無不合。
（三）查土地稅法第四十一條規定：「依第十七條及第十八條規定，得適用特別稅率
      之用地，土地所有權人應於每年地價稅開徵四十日前提出申請，逾期申請者，
      自申請之次年期開始適用。前已核定而用途未變更者，以後免再申請。適用特
      別稅率之原因、事實消滅時，應即向主管稽徵機關申報。」揆諸立法理由為：
      「自用住宅用地、工業用地及礦業用地等，既可適用優惠稅率，為納稅人之權
      利，自宜由納稅義務人提出主張，故明定其在原因事實發生或消滅時，應行申
      請或申報。」本案系爭十四筆土地原告於八十九年度地價稅開徵前四十日既未
      依土地稅法施行細則第十四條規定提出申請按工業用地稅率課徵地價稅，依前
      開土地稅法第四十一條規定，自不得按工業用地稅率課徵地價稅。
（四）次查被告機關對高雄市應核課地價稅之土地使用情形，除土地所有權人提出申
      請按特別稅率課徵地價稅核准有案可稽者外，對其餘未申請適用特別稅率課徵
      地價稅之土地，被告機關無從得知其使用情形，合先陳明。本案系爭土地移轉
      登記予原告前，係按公有土地千分之十「基本稅率」課徵地價稅，非按土地稅
      法第十八條「特別稅率」核課地價稅，是否可准原告補行申請依工業用地特別
      稅率課徵地價稅？案經被告機關陳報財政部，財政部九十年四月十七日台財稅
      字第Ｚ000000000號核釋：「公有土地出租供唐榮股份有限公司所有
      之鐵工廠使用，地價稅原依土地稅法第二十條規定按公有土地稅率千分之十課
      徵，於土地所有權移轉該公司後，縱其使用情形未變更，仍應由新所有權人依
      土地稅法第四十一條規定申請核准後，始得適用工業用地稅率課徵地價稅」。
      次參酌司法院釋字第五三七號解釋理由書：「．．．稅捐稽徵機關依稅捐稽徵
      法第三十條之規定，為調查課稅資料，得向有關機關、團體或個人進行調查，
      且受調查者不得拒絕。於稽徵程序中，本得依職權調查原則進行，應運用一切
      闡明事實所必要以及可獲致之資料，以認定真正之事實課徵租稅。惟稅捐稽徵
      機關所須處理之案件多而繁雜，且有關課稅要件事實，類皆發生於納稅義務人
      所得支配之範圍，其中得減免事項，納稅義務人知之最詳，若有租稅減免或其
      他優惠情形，仍須由稅捐稽徵機關不待申請一一依職權為之查核，將倍增稽徵
      成本。因此，依憲法第十九條『人民有依法律納稅之義務』規定意旨，納稅義
      務人依個別稅捐法規之規定，負有稽徵程序之申報協力義務，實係貫徹公平及
      合法課稅所必要。觀諸土地稅法第四十一條、土地稅減免規則第二十四條相關
      土地稅減免優惠規定，亦均以納稅義務人之申請為必要，且未在期限前申請者
      ，僅能於申請之次年適用特別稅率。．．．此一納稅義務人之申報義務實為適
      用優惠稅率規定所必要之稽徵程序。」故原告依土地稅法第四十一條規定提出
      適用特別稅率之申請，實為適用優惠稅率規定所必要之稽徵程序。
（五）次查，稅捐稽徵機關課徵地價稅之土地資料如有異動，係由地政機關通報稅捐
      稽徵機關厘正稅籍，如因地政機關漏造異動資料，因係二機關聯繫不週，致使
      納稅義務人延誤申請之情形，財政部七十年十月二十日台財稅第三八八八一號
      函釋准補辦申請，惟查本案並非地政機關與稅捐稽徵機關聯繫不週，與該函情
      節有間，自難援用。另財政部八十一年四月二日台財稅第八一Ｏ七七三四Ｏ五
      號函，關於適用特別稅率之土地移轉後，仍符合特別稅率之案件，為免影響納
      稅人之權益及便民起見，應轉知所屬稅捐稽徵機關加強輔導並主動通知新所有
      權人於規定期限內提出申請。查該函係對原適用「特別稅率」之土地移轉後，
      仍符合「特別稅率」之案件輔導新所有權人於規定期限內提出申請，而本案原
      非適用「特別稅率」與該函示有異；惟查，被告機關為求普遍全面輔導，於納
      稅義務人申報土地移轉現值時，於申報書上即予以提示土地稅法第四十一條之
      規定，並於申報書收件後以收據方式，交由申報人攜回（見原處分卷第Ｏ五Ｏ
      頁）。末查，本案系爭土地原係適用「基本稅率」課徵地價稅而非按「特別稅
      率」課徵地價稅，無關乎誠信原則，且有關課稅適合工業用地之要件事實，類
      皆發生於原告所得支配之範圍，其中得優惠事項，原告知之最詳，本市各納稅
      義務人土地使用情形，除土地所有權人提出申請按特別稅率課徵地價稅核准有
      案可稽者外，被告機關無從全面得知，故原告之訴委不足採。
（六）次查被告機關對高雄市應核課地價稅之土地使用情形，除土地所有權人提出申
      請按特別稅率課徵地價稅核准有案可稽者外（因申請時檢附之建造執照、使用
      執造或建物所有權狀上有建築基地、建築地點可參），對其餘未申請適用特別
      稅率課徵地價稅之土地，被告機關僅知土地之地段、地號等資料，至於土地坐
      落何處？作何使用？被告機關無從知悉其使用情形，此參酌土地稅減免規則第
      二十三條規定，主管稽徵機關接到減免地價稅之申請後，應即會同會辦機關派
      員，依據地籍圖冊實地勘查，並得視事實需要，函請申請人到場引導至明。至
      於原告主張高雄港務局（為高雄市有地之管理機關）每逢繳納地價稅時，除行
      文原告外，亦必副知被告機關，查高雄港務局檢送草衙段四九Ｏ號等三十二筆
      土地（重測後為朝陽段八四四號等）應繳地價稅繳款書送請原告繳納並副知被
      告機關該三十二筆土地應繳地價稅由原告繳納，根據該函被告機關無從知悉該
      土地為原告使用之工業用地，原告固為高知名度之公營機構，惟查原告於高雄
      市所有土地達二百六十多筆，其中工業用地僅二十多筆，並非原告所有土地均
      一定按工業用地稅率課徵地價稅，系爭土地作工業使用之事實，在高雄地區更
      不可能眾所週知。
（七）再查本案系爭土地移轉登記予原告前，係按公有土地千分之十「基本稅率」課
      徵地價稅，非按土地稅法第十八條工業用地「特別稅率」課徵地價稅，公有土
      地千分之十之「基本稅率」雖亦為地價稅「特別稅率」之一種，惟查公有非公
      用土地不用申請，即統按千分之十課徵地價稅，並無恢復按一般用地稅率課徵
      地價稅之問題。
（八）末查土地稅法第四十一條規定：「依第十七條及第十八條規定，得適用特別稅
      率之用地，土地所有權人應於每年地價稅開徵四十日前提出申請，逾期申請者
      ，自申請之次年期開始適用。前已核定而用途未變更者，以後免再申請。適用
      特別稅率之原因、事實消滅時，應即向主管稽徵機關申報。」土地稅法施行細
      則第十五條規定：「適用特別稅率之原因、事實消滅時，土地所有權人應於三
      十日內向主管稽徵機關申報，未於限期內申報者，依本法第五十四條第一項第
      一款之規定辦理。」上開土地稅法施行細則第十五條顯係為土地稅法第四十一
      條之補充規定，應限定於依土地稅法第十七條及第十八條申請適用特別稅率之
      案件而言，蓋公有土地之特別稅率不必申請，且僅有千分之十之稅率，法無公
      有土地按一般稅率課徵地價稅之規定。又適用特別稅率之原因事實消滅後，應
      自次期恢復按一般稅率課徵地價稅，係指土地所有權屬同一納稅義務人而言，
      本案系爭土地於八十九年六月十三日以後為原告所有，該日之前為高雄市所有
      ，即八十九年度地價稅納稅義務基準日八十九年九月十五日土地登記簿所載之
      所有權人為原告，原告固為該期地價稅之納稅義務人，故無公有土地自次期恢
      復按一般稅率課徵地價稅之問題。
（九）綜上所述，原告既未依土地稅法施行細則第十四條規定，檢附相關證明文件提
      出申請按工業用地稅率課徵地價稅，被告機關依一般土地稅率課徵地價稅，於
      法並無不合，是其提起行政訴訟顯無理由，請依法予以駁回，以維稅制。
　　理  由
甲、程序方面：
    被告經合法通知，無正當理由，未於言詞辯論期日到場，核無行政訴訟法第二百
    十八條準用民事訴訟法第三百八十六條所列各款情形，爰准由原告聲請一造辯論
    判決。
乙、實體方面：
一、按「地價稅基本稅率為千分之十。土地所有權人之地價總額未超過土地所在地直
    轄市或縣（市）累進起點地價者，其地價稅按基本稅率徵收；超過累進起點地價
    者，依下列規定累進課徵：超過累進起點地價未達五倍者，就其超過部分加徵千
    分之十五。超過累進起點地價五倍至十倍者，就其超過部分課徵千分之二十五。
    超過累進起點地價十倍至十五倍者，就其超過部分課徵千分之三十五。超過累進
    起點地價十五倍至二十倍者，就其超過部分課徵千分之四十五。超過累進起點地
    價二十倍以上者，就其超過部分課徵千分之五十五。前項所稱累進起點地價，以
    各該直轄市及縣（市）土地七公畝之平均地價為準。但不包括工廠用地、礦業用
    地、農業用地及免稅土地在內。」「供左列事業直接使用之土地，按千分之十計
    徵地價稅。但未按目的事業主管機關核定規劃使用者，不適用之：一、工業用地
    、礦業用地．．．。」「公有土地按基本稅率（千分之十）徵收地價稅。」「依
    第十七條及第十八條規定，得適用特別稅率之用地，土地所有權人應於每年地價
    稅開徵四十日前提出申請，逾期申請者，自申請之次年期開始適用。」土地稅法
    第十六條、第十八條第一項第一款、第二十條前段、第四十一條第一項定有明文
    。次按「土地所有權人，申請適用本法第十八條特別稅率計徵地價稅者，應填具
    申請書，並依左列規定；向主管稽徵機關申請核定之。一、工業用地：應檢附工
    業主管機關核准之使用計畫書圖或工廠設立許可證及建造執照等文件。其已開工
    生產者，應檢附工廠登記證。」土地稅法施行細則第十四條第一項第一款亦有明
    定。
二、查，系爭十四筆土地原為高雄市政府所有之公有土地，原告於五十六年七月一日
    起，即使用部分土地作工業之用；至六十三年十二月三十一日，與當時土地管理
    機關高雄港務局簽訂「高雄港擴建計畫區第二期開發公有土地買賣臨時契約書」
    ，購買系爭土地。因事延宕至八十七年底，買賣案方獲高雄市議會審議通過，嗣
    由高雄市政府財政局統一辦理系爭土地所有權移轉登記手續，並於八十九年六月
    十三日，將所有權移轉登記與原告。於所有權移轉登記前，系爭土地均依土地稅
    法第二十條前段規定，按基本稅率千分之十課徵地價稅。嗣原告取得系爭十四筆
    土地後，並未依土地稅法第四十一條規定於八十九年當期地價稅開徵四十日前（
    即八十九年十月七日前）提出按工業用地優惠稅率千分之十課徵地價稅之申請，
    被告乃按一般用地累進稅率千分之五十五補徵系爭十四筆土地八十九年度地價稅
    二○、一四一、九六三元之事實，有土地登記謄本、地價稅繳款通知書等附於原
    處分卷可稽，且為兩造所不爭，堪信為實。揆諸上開規定，被告之處分尚屬有據
    。
三、原告雖主張系爭十四筆土地自五十六年起，即由其設廠作為生產鋼鐵使用迄今，
    並未曾變更用途，此為被告所明知，依土地稅法第四十一條第一項立法意旨，在
    於稅捐稽徵機關應處理之案件繁多，對課稅要件事實資料之取得有其困難，為免
    官民糾紛暨考量行政便利，乃規定土地所有權人應於每年地價稅開徵四十日前提
    出申請，逾期申請者，自申請之次年期開始適用；惟若前已核定，且用途未變更
    者，仍可沿用原特別稅率，俾免矯枉過正有失公平；則系爭十四筆土地用途既始
    終未變，且為被告所明知，即應沿用原特別稅率千分之十課徵，始符公平；被告
    枉顧其所明知之上開土地使用情形，且未於開徵前告知原告應提出申請，逕依一
    般稅率課稅，顯有違行政程序法第五條、第八條、第九條規定之違法；且依財政
    部七十年十月二十日台財稅字第三八八八一號、八十年五月二十五日台財稅字第
    八○一二四七三五○號、八十一年四月二日台財稅字第八一○七七三四○五號函
    釋意旨，亦應由次期之九十年度始依一般稅率課徵云云。
四、經查，依前述土地稅法第四十一條第一項前段規定可知，主張有同法第十七條及
    第十八條規定情形之土地所有權人，以每年（期）地價稅開徵四十日前提出申請
    ，始能適用該特別稅率為原則，而該條項後段係例外，指同一土地所有權人在核
    定適用特別稅率，而用途未變更之情形下，不必按該同條項前段規定，於地價稅
    開徵四十日前，每年申請適用特別稅率，並非出售人以前核准適用特別稅率後，
    買受人亦可免於每年申請，又工業區土地，仍應申請適用特別稅率，為首揭土地
    稅法第四十一條第一項及土地稅法施行細則第十四條第一項第一款所明定，並非
    工業區內土地，即應一律核課特別稅率。系爭十四筆土地原為公有土地，由原告
    設廠作工業使用，均以公有土地按基本稅率千分之十課徵地價稅，原告於八十九
    年六月間購入後，並未變更用途，固為事實；惟公有土地地價稅率為千分之十，
    乃因土地稅法第二十條前段規定，而工業用地之地價稅率千分之十，則源於同法
    第十八條第一項第一款規定，兩者法源不同。又本件土地既因買賣移轉，由公有
    土地變更為私有土地，土地所有權人業已變更，地價稅之納稅主體已有不同；原
    告如欲按工業用地適用特別稅率，依上述說明，應於每年地價稅開徵四十日前申
    請；原告既未依限申請，自不能因其用途未變更，而謂可免申請。本件土地移轉
    前因係公有土地而適用基本稅率課稅，然移轉後既變更為私有土地，自不得再適
    用基本稅率課稅；且納稅主體既已變更，如上說明，亦無該條項規定之適用。又
    土地所有權人以工業用地請求適用特別稅率核課地價稅時，以依法申請並經核准
    為必要，稅捐機關本無自動予以核定之義務，此觀上開土地稅法第四十一條規定
    即明。原告購入系爭十四筆土地後，縱令仍沿襲過去之用途，作工業使用，但之
    前既係適用公有土地千分之十優惠稅率課徵地價稅，並非適用工業用地之優惠稅
    率，兩者課徵客體不同，適用特別稅率審核標準亦不同，自不能以被告明知或可
    得而知系爭十四筆土地始終作工業用地使用情形，執為被告無待原告申請，亦有
    自動依特別稅率核課本件土地稅之論據。原告此部分主張，顯係對上開規定之誤
    解，核無足採。
五、至原告所舉財政部七十年十月二十日台財稅字第三八八八一號函示，查該函示內
    容係關於申請函釋土地因地政機關漏造異動資料，致稅捐單位仍認係供農業用地
    使用，向原業主課徵田賦代金，並由原業主於徵期內繳清，嗣於稅捐單位發現資
    料遺漏主動向地政機關聯繫補送土地異動通知書，經向業主改按一般用地補徵地
    價稅時，業主始提出申請按工業用地課稅，類此因政府機關聯繫不週，致使納稅
    義務人延誤申請之情形，如經查明符合土地稅法規定工業用地要件者，應准補辦
    申請手續並按工業用地計徵地價稅。而本件並無因政府機關聯繫不週，致使納稅
    義務人延誤申請之情形，自無從比附援引。另財政部八十年五月二十五日台財稅
    字第八○一二四七三五○號函，乃關於依土地稅法第十七條及第十八條規定，得
    適用特別稅率之用地，於適用特別稅率之原因、事實消滅時，應如何恢復一般稅
    率課徵地價稅事宜，財政部釋示應自其原因、事實消滅之次期起恢復按一般用地
    稅率課徵地價稅。而本案原係依土地稅法第二十條前段按公有土地基本稅率課徵
    地價稅，亦與該函示情形不同。另財政部八十一年四月二日台財稅字第八一○七
    七三四○五號函示，則係關於原經核准按自用住宅用地稅率課徵地價稅之土地，
    於所有權移轉後，除夫妻聯合財產更名，因非屬所有權之移轉，其用途未變更者
    ，准繼續適用特別稅率課稅外，仍應依土地稅法第四十一條規定辦理。然本件既
    屬所有權之移轉，揆之該函示意旨，本即應依土地稅法第四十一條規定辦理，並
    無准繼續適用特別稅率課稅情形。是原告主張本件依上開財政部函示，應准自九
    十年度地價稅始改依一般稅率課徵云云，均無可取。
六、再查，地價稅納稅義務人主張適用工業用地優惠稅率，如前所述，既以依土地稅
    法第四十一條第一項前段規定提出申請，由被告核定為必要，稅捐機關並無主動
    予以核定之義務。本件被告業已依土地稅法第四十二條規定，於八十九年（期）
    地價稅開徵六十日前，將第十七條及第十八條適用特別稅率課徵地價稅之有關規
    定及其申請手續，以八十九年八月二十一日高市稽財字第六三七七○號公告通知
    ，有被告八十九年九月十八日八九高市稽財字第七○六三一號函及上開公告附於
    原處分卷足佐。原告於該（八十九）期地價稅開徵四十日前，既未向被告提出適
    用工業用地優惠稅率之申請，被告依法按一般稅率計課其當期地價稅，即無違法
    可言。又土地稅法第四十一條乃經總統公布之明文，當事人應無不知之理，且如
    上述，亦經被告於開徵六十日前公告週知在案。被告縱如原告所言，未於系爭土
    地移轉登記當時，提供民眾使用之土地增值稅申報書例稿內，加註「申請減免地
    價稅及適用特別稅率課徵地價稅者，土地所有權人應於每年（期）地價稅開徵四
    十日前提出申請，於其申請者自申請次年（期）開始適用，．．．」等有關土地
    稅法第四十一條規定情形，提示新土地所有權人注意，然該項行政行為既無法律
    明定「應」於上開便民申請書例稿中載明，要屬政府機關行政指導之便民措施，
    縱有欠缺，亦無違法可言。原告以被告未於提供民眾使用之土地增值稅申請書內
    「教示」土地稅法第四十一條規定，使其不知提出申請之法定期間，致有遲誤，
    得依行政程序法第五條規定申請回復原狀云云，顯無可取。
七、至原告復主張系爭十四筆土地作為工業用地，始終未變，乃眾所週知，原告係以
    適用工業用地之優惠稅率作為買地之計劃目的，移轉登記前，高雄港務局每年通
    知原告代繳地價稅，並副知被告，故未變更使用之事實應為被告所明知，原告因
    之信賴被告必按工業用地優惠稅率計課地價稅，不因有無提出申請而有異；縱被
    告不知上開事實，於高雄市政府將系爭土地所有權移轉後，若致原適用公有土地
    特別稅率之原因消滅，亦應直接轉知被告改適用工業用地特別稅率。縱使程序上
    嚴格限制，必須原告申請，被告亦應主動輔導和通知原告提出，方稱適法。並舉
    前開財政部八十一年四月二日台財稅字第八一○七七三四○五號函示說明三，指
    被告於高雄市政府完成土地移轉登記手續後，無視系爭十四筆土地始終為工業用
    地之性質，逕依一般用地按累積稅率千分之五十五計徵原告應繳納之地價稅，有
    違行政程序法第八條誠信原則云云。然查，土地稅法對於適用特別稅率，如上所
    述，既以土地所有權人提出申報，稅捐機關核定為必要，則被告是否明知土地有
    無符合特別稅率要件，即與原告得否適用工業用地特別稅率計課無涉；又前開財
    政部八十一年四月二日台財稅字第八一○七七三四○五號函示說明三，固謂「前
    述移轉後符合自用住宅用地之案件，為免影響納稅人之權益及便民起見，請轉知
    所屬稽徵機關，應加強輔導並主動通知新所有權人於規定期限前提出申請，以減
    少爭議。」然該函示之意旨，要在督促稅捐稽徵執行機關加強輔導便民之行政行
    為，以減少爭議及民怨，縱有違反，如上所述，並無違法可言，是原告執之主張
    ，被告之核課處分有違行政程序法第八條誠信原則及第九條行政程序對當事人有
    利及不利之情形應一律注意等規定，即無可採。另主張本件有財政部台財稅字第
    八一○七七三四○號函釋意旨之適用，亦非可取。另參酌司法院釋字第五三七號
    解釋理由書：「．．．稅捐稽徵機關依稅捐稽徵法第三十條之規定，為調查課稅
    資料，得向有關機關、團體或個人進行調查，且受調查者不得拒絕。於稽徵程序
    中，本得依職權調查原則進行，應運用一切闡明事實所必要以及可獲致之資料，
    以認定真正之事實課徵租稅。惟稅捐稽徵機關所須處理之案件多而繁雜，且有關
    課稅要件事實，類皆發生於納稅義務人所得支配之範圍，其中得減免事項，納稅
    義務人知之最詳，若有租稅減免或其他優惠情形，仍須由稅捐稽徵機關不待申請
    一一依職權為之查核，將倍增稽徵成本。因此，依憲法第十九條『人民有依法律
    納稅之義務』規定意旨，納稅義務人依個別稅捐法規之規定，負有稽徵程序之申
    報協力義務，實係貫徹公平及合法課稅所必要。觀諸土地稅法第四十一條、土地
    稅減免規則第二十四條相關土地稅減免優惠規定，亦均以納稅義務人之申請為必
    要，且未在期限前申請者，僅能於申請之次年適用特別稅率。．．．此一納稅義
    務人之申報義務實為適用優惠稅率規定所必要之稽徵程序。」故原告依土地稅法
    第四十一條規定提出適用特別稅率之申請，實為適用優惠稅率規定所必要之稽徵
    程序。原告主張納稅義務人之申報協力義務，僅在補稅捐稽徵機關調查課稅資料
    之不足，且依行政程序法第九條規定意旨，若稅捐稽徵機關對課稅要件已然知悉
    ，卻不主動通知新所有權人於規定期限內申請，所為課稅處分即非適法云云，亦
    屬對上開解釋及相關規定之誤解，無從採信。
八、綜上所述，原告之主張均無可採。原告於八十九年六月間購入系爭土地後，既未
    在八十九年度地價稅開徵四十日前申請適用工業用地特別稅率，則被告依一般稅
    率核課其八十九年度地價稅，於法洵無違誤。訴願決定遞予維持，亦無不合。原
    告起訴意旨求予撤銷，為無理由，應予駁回。又本件事證已明，兩造其餘主張尚
    與本件裁判基礎不生影響，自無逐一論述必要，附此敘明。
九、據上論結，本件原告之訴為無理由，依行政訴訟法第一百九十五條第一項後段，
    第二百十八條、第九十八條第三項前段、民事訴訟法第三百八十五條第一項，判
    決如主文。
中　　　華　　　民　　　國    九十一　　年　  　七　　　月　　  十六　　日
                              高雄高等行政法院第三庭
                                          審判長法官　  江 幸 垠
                                          法      官    林 石 猛
                                          法      官    戴 見 草
右為正本係照原本作成。
如不服本判決，應於判決送達後二十日內向本院提出上訴書狀，其未表明上訴理由者
，應於提起上訴後二十日內向本院提出上訴理由書（須按對造人數附繕本）；如於本
判決宣示或公告後送達前提起上訴者，應於判決送達後二十日內補提上訴理由書（須
附繕本）。未表明上訴理由者，逕以裁定駁回。
提起上訴應預繳送達用雙掛號郵票七份（每份三十四元）。
中　　　華　　　民　　　國    九十一　　年　  　七　　　月　　  十六　　日
                                          法院書記官    李 建 霆
